【裁判字號】    97,簡上,76
【裁判日期】    970530
【裁判案由】    拆屋還地
【裁判全文】
臺灣高雄地方法院民事判決              97年度簡上字第76號
上  訴  人  甲○○
被上訴人    乙○○
訴訟代理人  呂郁斌律師
上列當事人間拆屋還地事件，上訴人對於民國96年12月18日本院
岡山簡易庭96年度岡簡字第644 號第一審判決提起上訴，本院於
民國97年5 月23日言詞辯論終結，判決如下：
    主  文
上訴駁回。
第二審訴訟費用由上訴人負擔。
    事實及理由
一、被上訴人起訴主張：其在本院拍賣程序拍得坐落高雄縣阿蓮
    鄉○○段第3508-3號土地（下稱系爭土地）之所有權，而上
    訴人所有門牌號碼：高雄縣阿蓮鄉青旗村青旗225 之2 號建
    物（下稱系爭建物），無權占用如附圖斜線部分所示之系爭
    土地，侵害其對該部分土地之使用收益，爰依民法第767 條
    規定，訴請予以拆除且返還所占用之土地。並聲明：上訴人
    應將系爭建物拆除，並將土地返還被上訴人。
二、上訴人抗辯：伊於系爭土地遭拍賣前，即在其上興建系爭建
    物居住使用，願向被上訴人購買系爭建物所坐落之系爭土地
    。並聲明：被上訴人之訴駁回。
三、原審經審理結果，認上訴人無權占用系爭建物所坐落之系爭
    土地，判決如被上訴人之聲明所示。上訴人提起上訴，補充
    抗辯：系爭土地前係由其與姊夫即訴外人詹吉裕所合買，系
    爭土地拍賣後，依民法第876 條第2 項之規定，應視為已有
    地上權之設定，伊有權使用系爭建物所坐落之系爭土地，並
    聲明：原判決廢棄。被上訴人聲明：上訴駁回。
四、本件兩造之不爭執事項及爭執事項：
  (一)不爭執事項：
    1.被上訴人於本院執行程序拍得系爭土地，並有土地登記謄
      本1 份附卷可稽（詳前審卷第7 頁），且經調閱本院94年
      度執字第26752號卷（下稱系爭執行卷）審核無訛。
    2.系爭建物坐落系爭土地如附圖斜線所示位置、面積，並經
      原審囑託高雄縣路竹鄉地政事務所派員測繪，製有複丈成
      果圖1 份附卷可稽（詳原審卷第22頁）。
    3.系爭建物為上訴人所有。
  (二)爭執事項：
    上訴人就系爭建物所坐落之系爭土地是否取得地上權？
五、就上開爭執事項本院敘述判斷意見如下：
  1.按土地及其土地上之建築物，同屬於一人所有，而僅以土地
    或僅以建築物為抵押者，於抵押物拍賣時，視為已有地上權
    之設定，其地租由當事人協議定之，不能協議者，得聲請法
    院定之；土地及其土地上之建築物，同屬於一人所有，而以
    土地及建築物為抵押者，如經拍賣，其土地與建築物之拍定
    人各異時，適用前項之規定，民法第876 條定有明文。從而
    建築物及所坐落之土地因設定抵押拍賣之結果，建築物視為
    已有地上權之設定，需以建築物及所坐落之土地於拍賣前同
    屬1 人所有為前提。
  2.本件系爭土地拍賣前屬詹吉裕所有，有土地登記謄本1 份附
    卷可稽（詳系爭執行卷強制執行聲請狀所附證4） ，上訴人
    雖辯稱與詹吉裕合買，然並未舉證加以證明，自無從採信，
    況即使系爭土地確為上訴人與詹吉裕所合買，然既未移轉登
    記為上訴人所有，依民法第758 條不動產物權依法律行為取
    得非經登記不生效力之規定，該合買亦僅得認屬該2 人間之
    內部約定，仍難認上訴人已取得系爭土地之所有權，而兩造
    不爭執系爭建物為上訴人所有，則系爭建物及所坐落之系爭
    土地自非同屬1 人所有，從而上訴人辯稱因拍賣其仍可取得
    地上權，及有權使用系爭建物所坐落之系爭土地等，依上規
    定所示，均有不符。
六、次按所有人對於無權占有或侵奪其所有物者，得請求返還之
    ，對於妨害其所有權者，得請求除去之，民法第767 條前段
    、中段定有明文。本件被上訴人既因拍賣取得系爭土地所有
    權，且上訴人並未取得地上權已如前述，而上訴人並未舉證
    證明另有使用系爭建物所坐落土地之權利，況系爭建物既坐
    落於系爭土地，對坐落土地之使用收益自有妨害，則被上訴
    人訴請上訴人拆除系爭建物並將該建物所坐落之土地予以歸
    還，依上規定所示即無不合，原審為被上訴人勝訴之判決，
    自無不符，上訴意旨求予廢棄改判，為無理由，自應判決予
    以駁回。
七、據上論結：本件上訴為無理由，依民事訴訟法第436 條之1
    第3項 、第449 條第1項、第78條，判決如主文。
中    華    民    國    97    年    5     月    30    日
                  民事第三庭審判長法  官  陳嘉惠
                                  法  官  謝梨敏
                                  法  官  鄭峻明
以上正本證明與原本無異。
本判決不得上訴。
中    華    民    國    97    年    5     月    30    日
                                  書記官  莊豐源


司法院資訊處製作；財團法人民間司法改革基金會備份。
